臺灣臺北地方法院刑事判決　　　　　　　　　　　　　　九十年度訴字第八九五號
　　公　訴　人　臺灣臺北地方法院檢察署檢察官
　　被　　　告　乙○○○
　　選任辯護人　陳適庸
右列被告因妨害自由案件，經檢察官提起公訴（九十年度偵緝字第四五五號），本院
判決如左：
    主  文
乙○○○共同以非法方法剝奪人之行動自由，處有期徒刑陸月，如易科罰金，以佰
元折算壹日。
    事  實
一、緣傳展興業股份有限公司（以下簡稱傳展公司）與意展營造工程有限公司（以下
    簡稱意展公司）於民國八十九年一月二十二日簽訂合約，由意展公司負責承建傳
    展公司位於桃園縣楊梅鎮○○路三十號之廠房，於同年三月份開工後，因意展公
    司得知傳展公司與該工程之前手承攬公司有債務糾紛，乃要求傳展公司更改工程
    款支付方式，之後意展公司因傳展公司辦理建築執照延展而停工，復工後雙方因
    就該工程付款方式及Ｃ型鋼骨建材等問題發生紛爭，傳展公司遂找其他公司負責
    完成該項工程內容。為清算該項工程合約之餘款，傳展公司之負責人乙○○○與
    其夫即傳展公司總經理甲○○（未據公訴人提起公訴）遂請意展公司之實際負責
    人戊○○及介紹人丙○○於八十九年八月十六日至位臺北市○○○路○段八十六
    號三樓傳展公司商討相關解約事宜，詎乙○○○與甲○○為迫使戊○○同意依其
    二人所提出之條件解約，竟夥同七名不詳姓名、年籍之成年男子，共同基於妨害
    自由之犯意聯絡，於八十九年八月十六日下午二時三十分許戊○○、丙○○及友
    人丁○○、己○等人到達傳展公司後，戊○○與甲○○、乙○○○開始商討解約
    問題，前揭不詳姓名年籍之七名男子隨即負責看管戊○○、丙○○及丁○○三人
    （己○之行動自由未受限制），以身體擋住出口，阻止戊○○等三人離去，限制
    其行動自由，乙○○○再恫嚇稱：「今天事情不談好的話，誰也別想離開！」，
    致戊○○、丙○○、丁○○等三人心生畏懼，未敢冒然離去，並由前揭不詳姓名
    、年籍之成年男子七人以對戊○○拳打腳踢之方式傷害戊○○，致使戊○○受有
    右上眼瞼挫傷合併瘀青浮腫（三‧三Ｘ二‧六公分）、右小腿三處挫瘀傷（一‧
    二Ｘ０‧六公分）（０‧六Ｘ０‧四公分）（０‧四Ｘ０‧二公分）、左頸部挫
    傷瘀青浮腫（一二Ｘ０‧二公分）等傷害，再強逼戊○○、丙○○簽下解約書一
    紙，同意歸還傳展公司二、三樓層鋼骨材料並賠償工程款及材料費約新台幣（下
    同）一百萬元，並迫使該二人簽發合計約一百七十萬之本票共十張以為擔保後，
    始於同日下午六時三十分許釋放戊○○等人離去。
二、案經戊○○訴由臺北市政府警察局中正第二分局報請臺灣臺北地方法院檢察署檢
    察官偵查起訴。
    理  由
一、訊據被告乙○○○固坦承有於右揭時、地與戊○○等人協調前揭工程合約之解約
    事宜等情，惟矢口否認有何妨害自由犯行，辯稱：那七名男子是戊○○自己帶來
    的，當天大家談完解約問題把解約書及本票寫好拿去影印時，戊○○就開始發狂
    用鉛筆及煙灰缸傷害自己，戊○○與丙○○、丁○○是一夥的，戊○○負責演戲
    ，丙○○、丁○○在後面指導，他們是因為竊取工地鋼材不還，且積欠工人薪資
    ，才聯合演出這齣戲云云。經查：
    （一）右揭事實業據告訴人戊○○於警訊、偵查及本院訊問時指訴綦詳（警訊部
          分見九十年度偵字第七八０號偵查卷宗第六、第七頁，偵查部分見九十年
          度偵字第七八０號偵查卷宗第三十三、三十四頁及九十年度偵緝字第十九
          至第二十一、第二十八、第二十九頁，本院訊問部分見本院九十年十月三
          十一日訊問筆錄），核與現場目擊證人丙○○、丁○○於偵查及本院訊問
          時證述之情節相符（丙○○部分見九十年度偵字第七八０號偵查卷宗第十
          八至第二十頁及本院九十年十月三十一日訊問筆錄，丁○○部分見九十年
          度偵字第七八０號偵查卷宗第三十三、第三十四頁及本院九十年十月三十
          一日訊問筆錄），並據證人即臺北市政府中正第二分局南昌派出所（以下
          簡稱南昌派出所）員警庚○○於本院訊問時證稱：伊於戊○○報案時確實
          親眼目睹，戊○○眼睛部分有瘀血且衣服被扯破等語明確（見本院九十一
          年一月三日訊問筆錄），復有天晟醫院八十九年八月十七日診斷證明書、
          工程合約書及解約書影本各一紙、及臺北市政府警察局中正第一分局九十
          年五月二十一日北市警中正二分刑字第九０六一七二二五００號函在卷足
          憑。且告訴人戊○○及證人丙○○、丁○○，就當日被剝奪行動自由之時
          間、經過、被強迫簽解約書、本票之細節、告訴人戊○○被傷害之部位、
          離去時間及至派出所備案之過程，其供述非但鉅細靡遺，且經核均相符無
          誤，是告訴人戊○○與證人丙○○、丁○○之指證應屬可採。
    （二）證人甲○○於本院中雖證稱：當日戊○○與伊夫妻二人商討結果戊○○應
          賠償八十萬元，伊隨即書寫解約書，交由戊○○、丙○○二人簽名，錢秋
          彬二人主動表示要開本票，本票開完後丙○○拿到外頭影印，戊○○此時
          開始發狂拿筆傷害自己，又衝到窗口準備跳樓，被他所帶來之兄弟制止，
          之後一場混亂戊○○等人離去，本票到哪去了伊也不清楚等語（見本院九
          十年十月三十一日訊問筆錄），惟查證人甲○○前開證詞非但與被告陳蔡
          淑汝於警訊中供稱：當天戊○○帶了六個兄弟到現場，後來又來了六個兄
          弟，當時在場兄弟忽然叫伊一聲大姊，要伊不要怕把情形說出來，伊向在
          場兄弟說明之後，那些兄弟表示是戊○○不對硬要欺負伊，戊○○此時準
          備離去，那些兄弟拉住他不讓他離去，並要求戊○○、丙○○簽解約書及
          本票賠償我的損失等情（見九十年度偵字第七八０號偵查卷宗第十二至第
          十四頁）相互矛盾，且證人甲○○為被告之丈夫及傳展公司之總經理，與
          本案有直接利害關係，是尚難僅以證人甲○○前揭證詞遽為有利被告之認
          定。另證人己○於本院訊問時證稱：「（法官問證人：在傳展公司當天發
          生何事情？）我不太清楚，我當天站在門口沒有進去，我站在他們公司的
          二、三樓。（法官問證人：你知不知道傳展公司與意展公司有何糾紛？）
          我不知道。（檢察官詰問證人：錢先生、丁○○在傳展公司做什麼？）我
          不清楚。（檢察官詰問證人：錢先生跟何人談？）我不知道，因為我不認
          識對方。（檢察官詰問證人：錢先生有無跟被告談？）我不知道。（檢察
          官詰問證人：被告當時跟何人在一起？）我不知道，這些人我都不認識。
          （檢察官詰問證人：你在傳展公司看到很多人都不認識，那些人是否跟錢
          先生在一起談話？）我不清楚。（檢察官詰問證人：你究竟看到那麼多人
          他們在做什麼事？）我不清楚他們在做何事。」等語（見本院九十年十一
          月二十九日訊問筆錄），依證人己○前揭證詞，證人己○並未進入傳展公
          司亦不清楚傳展公司內發生何事，是亦難以證人己○前揭證詞而為被告有
          利之認定。
    （三）被告乙○○○先於警訊中辯稱：當天戊○○帶了六個兄弟到現場，後來又
          來了六個兄弟，當時在場兄弟忽然叫伊一聲大姊，要伊不要怕把情形說出
          來，伊向在場兄弟說明之後，那些兄弟表示是戊○○不對硬要欺負伊，錢
          秋彬此時準備離去，那些兄弟拉住他不讓他離去，並要求戊○○、丙○○
          簽解約書及本票賠償我的損失云云（見九十年度偵字第七八０號偵查卷宗
          第十二至第十四頁），後於本院審理時又改稱：那七名男子是戊○○自己
          帶來的，當天大家把事情談好之後，戊○○及丙○○要求伊先生寫解約書
          ，二人並當場主動開立本票以為擔保，事後丙○○將解約書及本票拿下樓
          影印時，戊○○就開始發狂用鉛筆及煙灰缸傷害自己，戊○○與丙○○、
          丁○○是一夥的，戊○○負責演戲，丙○○、丁○○在後面指導，他們是
          因為竊取工地鋼材不還，且積欠工人薪資，才聯合演出這齣戲云云（見本
          院九十年九月六日、十月三十一日訊問筆錄及九十一年三月二十日審理筆
          錄），經查被告關於解約書及本票係告訴人戊○○與證人丙○○主動書立
          ，或遭在場七名不詳姓名、年籍之男子強迫簽寫之關鍵事項，其先後辯解
          不一，且如在場七名不詳姓名、年籍之成年男子係告訴人戊○○等人所帶
          去，何以該七名男子到場後會突然強逼告訴人戊○○與證人丙○○簽下對
          其等不利之解約書及本票？此亦顯違常理。再查，本件係因被告供稱八十
          九年十一月十五日下午二時五十分許，有三位陌生男子持鐵棍砸毀傳展公
          司辦公室，因該三位陌生男子於離去時曾問被告是否認識丙○○，被告遂
          於八十九年十一月十六日向南昌派出所報案，並於八十九年十一月二十二
          日向臺北市政府警察局中正第二分局之員警表示懷疑告訴人戊○○與證人
          丙○○涉及前開案件，臺北市警察局中正第二分局員警於八十九年十二月
          通知告訴人戊○○到場詢問，戊○○始供稱曾於八十九年八月十六日下午
          遭人妨害自由（見九十年度偵字第七八０號偵查卷宗第五至第十一頁），
          而得悉上情。又據證人即南昌派出所員警庚○○前揭證詞及該所報案紀錄
          ，告訴人戊○○早於八十九年八月十六日已警方備案，因告訴人於備案後
          並未正式提出告訴，故未繼續偵辦，是如被告所辯告訴人戊○○與證人黃
          俊榮、丁○○三人同謀陷害伊，假意簽下解約書及本票，告訴人戊○○並
          自殘其身體，藉以逃避歸還建築鋼材及積欠工人之薪資，何以告訴人錢秋
          彬於八十九年八月十六日案發後並未先對被告提出告訴，反係被告先於八
          十九年十一月二十二日向警方指稱告訴人戊○○與證人黃俊宏涉嫌教唆他
          人砸毀傳展公司？是被告前後所辯，皆不可採。
    縱上所述，被告所辯乃事後卸責之詞，不足採信，本件事證明確，被告妨害自由
    之犯行堪以認定，應依法論科。
二、按刑法第三百零二條第一項之以非法之方法剝奪人之行動自由，係指以私禁以外
    之非法方法妨害其行動自由而言；又所謂非法方法，當包括強暴、脅迫、恐嚇等
    足以剝奪他人行動自由之情形在內，最高法院著有二十一年上字第一八三四號判
    例、七十四年度臺上字第三四○四號判例、八十八年度臺上字第六七五八號判決
    可資參照。被告以看管告訴人戊○○等三人，擋住出口阻止其離去，並恫嚇稱：
    「今天事情不談好的話，誰也別想離開！」，致告訴人等三人心生畏懼未敢離去
    ，並傷害告訴人，強逼告訴人及證人丙○○簽寫解約書及本票之方式剝奪其行動
    自由，核其所為係犯行法第三百零二條第一項妨害自由罪。被告乙○○○、其夫
    即傳展公司總經理甲○○及前揭七名不詳姓名、年籍之成年男子間，有犯意聯絡
    及行為分擔，應論以共同正犯。又被告之行為侵害告訴人戊○○等三人之行動自
    由，係一行為觸犯數罪名，為想像競合犯，依刑法第五十五條之規定，應從一重
    論處妨害自由罪。次按刑法第三百零二條第一項之妨害自由罪，原以強暴、脅迫
    為構成要件，其因而致普通傷害，乃強暴、脅迫當然之結果，除另有傷害故意外
    ，仍祇成立該項之罪，無同法第二百七十七條第一項之適用，有最高法院三十年
    台上字第三七０一號判例可資參照，被告雖夥同甲○○及七名不詳姓名、年籍之
    成年男子，由該七名男子以對告訴人拳打腳踢之方式傷害告訴人，致使告訴人受
    有前揭傷害，惟被告傷害告訴人之目的，在阻止告訴人離去並迫使其同意依被告
    等人所開出之條件解除契約，是其傷害之行為僅為妨害自由之手段，並非另有傷
    害之故意，是依最高法院三十年臺上字第三七０一號判例，應僅成立刑法第三百
    零二條第一項之妨害自由罪，而不能另論以刑法第二百七十七條第一項之傷害罪
    ，公訴人認被告所犯妨害自由與傷害二罪間，應予分論併罰，容有誤會，再按刑
    法第三百零二條之妨害自由罪，原包括私禁及以其他非法之方式剝奪人之行動自
    由而言，所謂非法方法，當然包括強暴脅迫等情事在內，縱其所為，合於刑法第
    三百零五條恐嚇安全罪之情形，仍應視為剝奪行動自由之部分行為，又刑法第三
    百零二條第一項及第三百零四條第一項之罪，其所保護之法益均為被害人之自由
    ，而私行拘禁，仍不外以強暴、脅迫為手段，其罪質本屬相同，惟第三百零二條
    第一項之法定刑，既較第三百零四條第一項為重，則以私行拘禁之方法妨害人之
    自由，縱其目的在使人行無義務之事，或妨害人行使權利，仍逕依第三百零二條
    第一項論罪，並無適用刑法第三百零四條第一項之餘地（參照最高法院七十四年
    度臺上字第三四０四號、二十九年上字第三七五七號判例），是被告恐嚇告訴人
    等三人不得離去並迫使告訴人及證人丙○○簽寫解約書及本票，係包含於剝奪告
    訴人行動自由之同一意念之中，均為剝奪行動自由罪之部分行為，亦不另論以刑
    法第三百零四條、第三百零五條之罪，又起訴事實雖未論及被告、甲○○與該七
    名不詳姓名、年籍之成年男子共同以非法之方式剝奪丙○○、丁○○之行動自由
    ，惟公訴人已於本院審理時就此部分追加（見本院三月二十一日審理筆錄），本
    院自應併與審理，均附此敘明。爰審酌被告不思循法律途逕解決合約糾紛，以非
    法手段剝奪告訴人等三人之行動自由達四小時，且犯後飾詞否認犯行，顯無悔意
    ，惟念其並無前科，有臺灣高等法院檢察署前案記錄檢覆表在卷足憑，及其犯罪
    動機、目的、手段及所造成之損害等一切情狀，認公訴人求處有期徒刑一年尚嫌
    過重，爰量處如主文所示之刑，並諭知易科罰金之折算標準。又被告行為後，刑
    法第四十一條業於九十年一月十日修正公布，於同月十二日生效施行，修正後該
    條第一項規定「犯最重本刑為五年以下有期徒刑之罪，而受六月以下有期徒刑或
    拘役之宣告，因身體、教育、職業或家庭之關係或其他正當事由，執行顯有困難
    者，得以一元以上三元以下折算一日，易科罰金。但確因不執行所宣告之刑，難
    收矯正之效或難以維持法秩序者，不在此限」之規定，較諸修正前舊法規定犯最
    重本刑為三年以下有期徒刑之罪，而受六月以下有期徒刑或拘役之宣告，始得易
    科罰金，對被告較為有利，依刑法第二條第一項前段之規定，即應適用裁判時即
    新修正之規定，併諭知易科罰金之折算標準，附此敘明。
據上論斷，應依刑事訴訟法第二百九十九條第一項前段，刑法第二條第一項前段、第
二十八條、第三百零二條第一項、第五十五條，修正後刑法第四十一條第一項，罰金
罰鍰提高標準條例第一條前段、第二條，判決如主文。
本案經檢察官羅月君到庭執行職務
中      華    民      國      九十一    年      三    月    二十八    日
                                  臺灣臺北地方法院刑事第五庭
                                      審判長法官  廖紋妤
                                            法官  林勤綱
                                            法官  李家慧
右正本證明與原本無異。
如不服本判決，應於判決送達後十日內向本院提出上訴狀(應抄附繕本)。告訴人
或被害人如對於本判決不服者，應具備理由請求檢察官上訴，其上訴期間之計算
係以檢察官收受判決正本之日期為準。
                                          書記官  黃秀琴
中      華      民      國      九十一    年      三    月    二十九    日
附錄本案論罪科刑法條全文：
刑法第三百零二條：
一私行拘禁或以其他非法方法，剝奪人之行動自由者，處五年以下有期徒刑、拘役或
  三元以下罰金。
二因而致人於死者，處無期徒刑或七年以上有期徒刑。致重傷者，處三年以上十年以
  下有期徒刑。
三第一項之未遂犯罰之。
